---
title: "R - przypomnienie"
output: html_notebook
---

## Wprowadzenie

Notebook ten powstał w celu przypomnienia podstawowych funkcjonalności języka R na pierwszych laboratoriach z przedmiotu *Wstęp do Eksploracji Danych*.

Czym są *markdownowe* notebooki?

-   ich celem jest interaktywne uruchamianie kawałków kodu w języku *R* i formatowanie tekstu w przyjazny dla użytkownika sposób za pomocą języka *Markdown.*

-   w RStudio możemy je wyświetlać w trybie *Source* i *Visual* (lewy górny róg). Tryb *Source* pozwala bezpośrednio korzystać ze składni *Markdowna* i *R*, natomiast *Visual* udostępnia w tym celu dodatkowe API, które teraz widzimy (jeśli jesteśmy w trybie *Visual -* zalecane*).*

-   klikając w dowolne miejsce w notebooku, możemy wprowadzić nowy tekst.

-   kawałki kodu możemy uruchamiać za pomocą przycisku *Run* po jego prawej stronie, bądź używając *Ctrl+Shift+Enter (Windows)/* *Cmd+Shift+Enter (MacOS)* po kliknięciu na niego.

-   aby umieścić nowy kawałek kodu, możemy użyć przycisku *Insert Chunk* z toolbara lub skrótu *Ctrl+Alt+I* (Windows) / *Cmd+Option+I (MacOS).*

Poniżej znajduje się przykładowy kawałek kodu, który możemy uruchomić.

```{r}
plot(cars)
```

## Podstawowe funkcjonalności języka R

### Podstawa podstaw

Utworzenie zmiennej *x* i przypisanie do niej wartości *5:*

```{r}
x <- 5 # traktowany jako wektor długości 1
```

lub

```{r}
5 -> x
```

i zazwyczaj również

```{r}
x = 5 # a nawet assign("x", 5)
```

ale lepiej trzymać się *\<-.*

### Co robi dana funkcja/obiekt/cokolwiek?

Aby dowiedzieć się, do czego przyda nam się na przykład funkcja *solve*, używamy:

```{r}
help(solve)
```

lub alternatywnie:

```{r}
?solve
```

### Typy zmiennych

R posiada 6 typów zmiennych:

-   character

    ```{r}
    typeof("string")
    ```

-   double

    ```{r}
    typeof(2)
    typeof(15.5)
    ```

-   integer

    ```{r}
    typeof(2L)
    ```

-   logical

    ```{r}
    typeof(TRUE)
    ```

-   complex

    ```{r}
    typeof(1 + 4i)
    ```

-   raw

    ```{r}
    raw(length = 2) # do przechowywania bajtów
    ```

    Typu *raw* prawdopodobnie nie użyjemy ani razu w trakcie tego kursu.

### Arytmetyka i wektory

```{r}
x <- c(1.0, 2.0, 2.5) # concatenate
print(x)
```

Aby nie powtarzać procesu *przypisz do zmiennej - wyprintuj ją*, możemy zwyczajnie napisać:

```{r}
c(1.0, 2.0, 2.5)
```

lub wraz z przypisaniem:

```{r}
(x <- c(1.0, 2.0, 2.5))
```

```{r}
x <- 1:20
y <- 30:11
plot(x, y) # funkcja wbudowana, która tworzy najprostszy wykres punktowy
```

```{r}
seq(-pi, pi, len = 5)
seq(-pi, pi, by = pi)
rep(x, times = 2)
rep(x, each = 2)
```

Charakterystyczną cechą R jest "rozszerzanie" krótszych wektorów tak, aby "pasowały" do najdłuższego wektora w danej operacji, a nie rzucały błąd umożliwiający wykonanie kodu:

```{r}
x <- c(1, 2, 3, 4, 5, 6)
y <- c(1, 2)
2*x + y + 1
```

```{r}
log(x)
exp(x)
sin(x)
```

Aby usunąć zmienne *x* i y, wystarczy użyć*:*

```{r}
rm(x, y)
```

### Typy obiektów

*Macierze* (lub bardziej ogólnie *arrays*) - wielowymiarowe wektory przechowujące tylko jeden typ danych (tak samo jak wektory).

```{r}
c(1, "a") # castowanie do ogólniejszego typu
x <- 1:20
dim(x) <- c(2, 5, 2) # zmieniamy jednowymiarowy wektor x na array o wymiarach 2 x 5 x 2
```

```{r}
x
```

```{r}
x[1, 1, 1]
x[1,,]
x[,1,]
x[,,1]
```

```{r}
array(1:20, c(2, 5, 2))
```

*Listy -* ogólniejsza forma wektorów, w których elementy również są uporządkowanie, ale nie muszą być tego samego typu:

```{r}
l <- list(name = "Jan", surname = "Wspaniały", no.children = 3, names.children = c("Asia", "Kuba"))
l
```

```{r}
l[1]
l[[1]]
```

```{r}
l$name
l["name"]
```

```{r}
l$names.children[1]
l[[4]][1]
```

```{r}
list("Jan", "Wspaniały")
```

*Ramki danych* (*dataframe) -* macierzopodobne struktury, w których kolumny mogą mieć różne typy. Są więc zazwyczaj wykorzystywane do reprezentowania zbiorów danych, w których wiersz to pojedyncza obserwacja o pewnych wartościach zmiennych określanych przez kolumny.

```{r}
person <- c("Ania", "Hubert")
car_model <- c("Maluch", "Ferrari")
status <- c("Msc", "Bsc")
happy <- c(TRUE, FALSE)
df <- data.frame(person = person, car_model = car_model, status = status, happy = happy)
```

```{r}
df[, c("person", "happy")]
```

```{r}
head(df, 1)
```

```{r}
str(df)
```

```{r}
df$person
```

```{r}
table(df)
```

```{r}
df$car_model == "Maluch"
```

```{r}
df[df$car_model == "Maluch", "status"]
```

### Czym są *factory*?

Factory to wektory określające grupowanie elementów innego obiektu tej samej długości.

```{r}
names <- c("Ania", "Tomek", "Kuba", "Marysia") # chcemy określić, które imiona pochodzą od mężczyzn, a które od kobiet
sex <- factor(c("K", "M", "M", "K"))
tapply(names, sex, c) # stosuje funkcję c (concatenate) do zmiennej names pogrupowanej względem factora sex
```

Przykład ten ma za zadanie pokazać zastosowanie *factorów*, ale wywołanie konstruktora *factor* w tym przypadku nie jest niezbędne:

```{r}
names <- c("Ania", "Tomek", "Kuba", "Marysia")
sex <- c("K", "M", "M", "K")
tapply(names, sex, c)
```

Przy okazji kolejnych laboratoriów *factory* będą pojawiać się regularnie i główny zysk z ich zastosowania wynikać będzie m.in. z tego, że każdy *factor* możemy podsumować za pomocą jego *leveli*, czyli unikalnych wartości.

```{r}
levels(factor(c("K", "M", "M", "K")))
```

### Funkcje

Funkcje tworzymy w następujący sposób:

```{r}
func <- function(x, y) {
  z <- x + y
  return(z)
}
z <- func(1, 2)
z
```

Gdy pominiemy *return(),* funkcja zwraca swoje ostatnie wyrażenie:

```{r}
func <- function(x, y) {
  z <- x + y
  z
}
func(2, 3)
```

### *apply()* i jego wariacje

Funkcje z rodziny *apply()* mają na celu zastąpić pętle *for* w działaniu na pewnej kolekcji obiektów, np. na macierzy.

```{r}
x <- matrix(1:4, 2, 2)
x
apply(x, 1, sum) # obiekt, wymiar, funkcja
```

*lapply()* jest dostosowana do działania na listach i zwraca listę tej samej długości co wejściowa.

```{r}
movies <- list(movie = c("SPIDERMAN", "BATMAN", "VERTIGO", "CHINATOWN"))
lapply(movies, tolower) # obiekt, funkcja
```

*sapply()* - działa analogicznie do *lapply()*, ale zwraca wektor lub macierz.

```{r}
cars
```

```{r}
lapply(cars, min) # obiekt, funkcja
sapply(cars, min) # obiekt, funkcja
help(sapply)
```

*tapply()* ma za zadanie wykonywać podaną przez użytkownika funkcję osobno dla każdego factora obecnego w podanym obiekcie.

```{r}
iris
```

```{r}
tapply(iris$Sepal.Width, iris$Species, median) # obiekt, lista factorów, funkcja
```

### Wyrażenia *if/else,* których się nie boimy

Wyrażenia *if/else* konstruujemy w następujący sposób:

```{r}
b <- TRUE
if (b == TRUE) {
  print("I'm not scared of using an if/else statement")
} else {
  print("Please, no more if/else statements")
}
```

Przy okazji małe uproszczenie:

```{r}
if (b) {
  print("I'm not scared of using an if/else statement")
} else {
  print("Please, no more if/else statements")
}
```

### Pętle *for*, których też się nie boimy

Pętlę *for* tworzymy następująco:

```{r}
for (i in 1:10) {
  print(i)
}
```

Zagnieżdżone pętle:

```{r}
m <- matrix(1:9, nrow = 3, ncol = 3)

for (row in 1:nrow(m)) {
    for (col in 1:ncol(m)) {
        print(paste('Row', row, 'col', col, 'value', m[row, col]))
    }
}
```

Wyrażenie *break* przerywa pętlę.

```{r}
for (i in 1:5) {
  if (i > 3) {
    print("End")
    break
  } else {
    print(i)
  }
}
```

Wyrażenie *next* pomija aktualny krok.

```{r}
for (i in 1:5) {
  if (i == 3) {
    print("Skip")
    next
  } else {
    print(i)
  }
}
```

Możemy również używać pętli *repeat:*

```{r}
i <- 1
repeat {
  print(i)
  i <- i + 1
  if (i == 3) {
    break
  }
}
```

oraz *while:*

```{r}
i <- 1
while (i < 5) {
  print(i)
  i <- i + 1
}
```
