---
title: "Oscary - najlepszy film"
output: 
  flexdashboard::flex_dashboard:
    theme: 
      version: 5
      bootswatch: lux
      primary: "goldenrod"
      secondary: "darkgreen"
      success: "darkgreen"
      info: "darkgreen"
    orientation: rows
    vertical_layout: scroll
    social: menu
    source_code: embed
runtime: shiny
---

```{r global, include=FALSE}
library(shiny)
library(dplyr)
library(tidyverse)
library(ggrepel)
library(shinycssloaders)
library(plotly)
library(stringr)
library(stringi)
library(bslib)
library(DT)

#df <- read.csv("df.csv")

oscars <- read.csv("oscars_df.csv")


actors_df <- oscars %>% 
  select(c("Film", "Year.of.Release","IMDB.Rating","Actors","Award")) %>%
  separate_longer_delim(c("Actors"), delim = ", ") %>%
  mutate(Year = as.numeric(Year.of.Release)) %>%
  mutate(Winner = ifelse(Award == "Winner",1,0 )) %>%
  mutate(Nominee = ifelse(Award == "Nominee",1,0 ))
actors_df <- actors_df[-which(actors_df$Actors == ""), ]
  #filter(as.numeric(Year.of.Release) > 2010) %>%
  #filter(IMDB.Rating > 8)



df1 <- oscars %>%
  filter(Award=="Winner") %>%
  group_by(Film.Studio.Producer.s.) %>%
  summarise(Winner_C=n())
df2 <- oscars %>%
  filter(Award=="Nominee") %>%
  group_by(Film.Studio.Producer.s.) %>%
  summarise(Nominee_C=n())
df3 <- full_join(df1, df2, by = join_by(Film.Studio.Producer.s. == Film.Studio.Producer.s.))
df3[is.na(df3)] <- 0
df3 <- df3 %>%
  mutate(Suma = Winner_C+Nominee_C) %>%
  filter(Suma>1) %>%
  arrange(desc(Suma))


df_rating <- oscars %>%
  mutate(Oscar.Year = ifelse(substr(oscars$Oscar.Year, 1, 2) == "19", 
                             1900+as.numeric(substr(oscars$Oscar.Year, stri_length(oscars$Oscar.Year)-1, stri_length(oscars$Oscar.Year))),
                             2000+as.numeric(substr(oscars$Oscar.Year, stri_length(oscars$Oscar.Year)-1, stri_length(oscars$Oscar.Year)))),
         IMDB.Rating = 10*IMDB.Rating
  )

ramka_do_tabeli <-oscars %>% filter(Award=="Winner") %>%
      mutate(Zdobywca_Oscara=Film, Rok=Oscar.Year, Gatunek = Genres, Producent=Film.Studio.Producer.s., Ocena_widzów=IMDB.Rating, Aktorzy = Actors, Opis=Movie.Info) %>% 
      select(Zdobywca_Oscara, Rok, Gatunek, Producent, Ocena_widzów, Aktorzy, Opis)
```



Wstęp 
=====================================  
Inputs {.sidebar}
-------------------------------------


```{r}
fluidRow(
  p("Wybierz parametry, które Cię interesują:")
)
sliderInput("year", "Rok", 
            value = c(min(df_rating$Oscar.Year), max(df_rating$Oscar.Year)),
                  min = min(df_rating$Oscar.Year),
                  max = max(df_rating$Oscar.Year),
                  step = 1)
```

Column
-------------------------------------
### Czym są Oscary?

Oscary, czyli Nagroda Akademii Filmowej jest przyznawana corocznie przez Amerykańską Akademię Sztuki i Wiedzy Filmowej. Jej pierwsze rozdanie odbyło się w 1929 roku.

Podczas ceremonii rozdania Oscarów nagradza się wstępnie nominowane filmy, które w poprzedzającym roku kalendarzowym były wyświetlane w amerykańskich kinach.  Nagrody, z wyłączeniem jednej kategorii, przyznawane są przeważnie filmom anglojęzycznym. Ceremonia wręczenia Oscarów od 2002 roku odbywa się w Teatrze Dolby w Hollywood. Nagroda ta jest uznawana za najbardziej prestiżową nagrodę filmową.

Row {data-height=1400 .tabset .tabset-fade}
-------------------------------------

### Popularność w czasie 

Poniższa wizualizacja przedstawia obecną popularność zwycięzcy Oscarów w kategorii najlepszy film z danego roku. Na wykresie porównujemy dane zabrane z portali: IMDB i Rotten Toamto. 

Suwak po lewej stronie umożliwia zmianę zakresu lat, z których zwycięzców chcemy rozważać. Po najechaniu na marker odpowidający zwycięzcy z danego roku wyświtli się jego tytuł.
    
```{r}
fluidRow(
    renderPlotly({ plot_ly(df_rating %>% 
              filter(df_rating$Award == "Winner",
                     df_rating$Oscar.Year >= input$year[1],
                     df_rating$Oscar.Year <= input$year[2]), 
            x = ~Oscar.Year, y = ~IMDB.Votes, text = ~Film, name = 'IMDB', type = 'scatter', mode = 'lines+markers', 
            line = list(color = "goldenrod", width = 1), marker=list(color="goldenrod")) %>%
      add_trace(y = ~Audience.Count, text = ~Film, name = 'Rotten Tomato', 
                line = list(color = "darkgreen", width = 1), marker=list(color="darkgreen")) %>%
      layout(title = "Zdobywcy Oscarów - popularność",
             xaxis = list(title = "Rok"),
             yaxis = list (title = ""))
    }))
```

### Dane

Niniejsza aplikacja prezentuje dane zebrane na temat nagrodzonych i nominowanych w kategorii najlepszy film. Poniższa tabelka zawiera informacje na temat zdobywców Oskarów w kolejnych latach wraz z oceną publiczności i krótkim opisem fabuły. Znajdziemy też informacje o producencie i aktorach występujących w filmie. Zapraszamy do eksploracji!

```{r}
output$table = renderDT({DT::datatable(ramka_do_tabeli %>% select(Zdobywca_Oscara, Rok, Gatunek, Producent, Ocena_widzów), 
      options = list(pageLength = 10),
      selection = 'single')
})

output$selectedTitle <- renderText({
    selectedrowindex <- input$table_rows_selected
    selectedrowindex <- as.numeric(selectedrowindex)
    selectedrow <- paste(ramka_do_tabeli[selectedrowindex,c("Zdobywca_Oscara")],collapse = ", ")
    selectedrow
  })
output$selectedDescription <- renderText({
    selectedrowindex <- input$table_rows_selected
    selectedrowindex <- as.numeric(selectedrowindex)
    selectedrow <- paste(ramka_do_tabeli[selectedrowindex,c("Opis")],collapse = ", ")
    selectedrow
  })
output$selectedActors <- renderText({
    selectedrowindex <- input$table_rows_selected
    selectedrowindex <- as.numeric(selectedrowindex)
    selectedrow <- paste(ramka_do_tabeli[selectedrowindex,c("Aktorzy")],collapse = ", ")
    selectedrow
  })



layout_column_wrap(
  width = 1, height = 1200,
  DTOutput("table"),
  card(
  card_header(
    textOutput("selectedTitle")
  ),
  card_body(
    fill = TRUE,
    card_title("Opis"),
    textOutput("selectedDescription")
  ),
  card_body(
    fill = TRUE,
    card_title("Aktorzy"),
    textOutput("selectedActors")
  )
)
  )
```

Oceny 
=====================================
Inputs {.sidebar}
-------------------------------------

```{r}
fluidRow(
  p(""),p(""),
  p("Wybierz parametry, które Cię interesują:")
)
sliderInput("year2", "Rok", 
            value = c(min(df_rating$Oscar.Year), max(df_rating$Oscar.Year)),
                  min = min(df_rating$Oscar.Year),
                  max = max(df_rating$Oscar.Year),
                  step = 1)
```

```{r}
selectInput("genre", "Jakie gatunki filmów wybierasz?",
                  unique(unlist(strsplit(oscars$Genres, ", "))),
                  selected = "Classics")
```


Column
-------------------------------------
### Który film obejrzeć?

Interesujcym parametrem opisującym filmy oscarowe może okazać się ocena przyznawana im przez widzów na całym świecie. Portale internetowe zrzeszające amatorów kina zbierają dane na temat ocen i oglądalności różnych filmów. Poniższą wizualizację wykonaliśmy na podstawie danych udostępnianych przez portale IMDB i Rotten Toamto.

Row {data-height=650 .tabset .tabset-fade}
-------------------------------------

### Oceny widzów w czasie

Pierwszy wykres przedstawia zależność między oceną widzów, a oceną krytyków na portalu Rotten Tomato dla filmów wybranego gatunku. Wyboru gatunktu fimu i zakresu lat, w których przeznawano osacary można dokonać w panelu po lewej.

Wielkość markera na wykresie oznacza popularność filmu, a kolor dzieli filmy na zwycięzców i nominowanych. Po najechaniu kursorem na wybrany marker wyświetli się tytuł, któremu on odpowiada.
    
```{r}
fluidRow(
renderPlotly({
    plot_ly(df_rating %>% 
              filter(df_rating$Award == "Winner",
                     df_rating$Oscar.Year >= input$year2[1],
                     df_rating$Oscar.Year <= input$year2[2]), 
            x = ~Oscar.Year, y = ~IMDB.Rating, text = ~Film, name = 'IMDB', type = 'scatter', mode = 'lines+markers',
            line = list(color = "goldenrod", width = 1), marker=list(color="goldenrod")) %>%
      add_trace(y = ~Audience.Rating, text = ~Film, 
                name = 'Rotten Tomato', 
                line = list(color = "darkgreen", width = 1), marker=list(color="darkgreen")) %>%
      layout(title = "Zdobywcy Oscarów - oceny widzów",
             xaxis = list(title = "Rok"),
             yaxis = list (title = ""))
    
  }))
```

### Oceny dla wybranego gatunku

Drugi wykres przezentuje oceny filmów w skali 0-100 dla zwycięzców Oscarów z danego roku. Na grafice możezmy zobaczyć porównanie ocen wystawionych przez użytkowników dwóch portali IMDB i Rotten Toamto.

Zmiana zakresu lat odbywa się przy użyciu suwaka po lewej stronie, a po najechaniu na marker odpowidający zdobywcy Oscara, wyświetli się jego tytuł.
    
```{r}
fluidRow(
renderPlotly({
    
    plot_ly(df_rating %>% 
              filter(str_detect(df_rating$Genres, input$genre),
                     df_rating$Oscar.Year >= input$year2[1],
                     df_rating$Oscar.Year <= input$year2[2]), 
            x = ~Audience.Rating,
            y = ~Tomatometer.Rating,
            size = ~Audience.Count,
            text = ~Film,
            type="scatter",
            mode="markers",
            color = ~Award,
            colors = c("darkgreen", "goldenrod"),
            sizes = c(5, 20),
            marker = list(opacity = 0.5, sizemode = 'diameter')) %>% 
      layout(title = "Oceny zwycięzców i nominowanych", 
             xaxis = list(title = 'Ocena publiczności'), 
             yaxis = list(title = 'Ocena krytyków'),
             legend= list(itemsizing='constant'))
  }))
```

Aktorzy i producenci
===================================== 

Column Inputs {.sidebar}
-------------------------------------

```{r}
fluidRow(
  p(""),p(""),
  p("Wybierz parametry, które Cię interesują:")
)
sliderInput("year3", "Rok", 
            value = c(min(df_rating$Oscar.Year), max(df_rating$Oscar.Year)),
                  min = min(df_rating$Oscar.Year),
                  max = max(df_rating$Oscar.Year),
                  step = 1)
```



```{r}
sliderInput("number_oscars", "Wybierz liczbę nominowanych filmów wyprodukowanych przez wytwórnię:",
            value = c(min(df3$Suma), max(df3$Suma)),
            min = min(df3$Suma),
            max = max(df3$Suma),
            step = 1)
```

```{r}
sliderInput("range", "Wybierz średnią oceną filmów, w których grał aktor:",
            min = 5,
            max = 10,
            value = c(5,10),
            step = 0.1)
```
Column
-------------------------------------

### Twórcy i ich osiągnięcia

W tej części aplikacji postanowiliśmy zbadać wkład producentów i aktorów filmów nominowanych do Oscarów. Sprawdzimy, które wytwórnie wyprodukowały najwięcej docenionych przez jury filmów oraz, którzy aktorzy grali w największej liczbe nagrodzonych filmów.

Eksplorację danych przedstawionych na wykresach można pogłębić korzystają z tabeli umieszczonej w zakładce [Dane](#Dane).
Możemy tam wyszukać tytuły i opisy filmów wypranego producenta czy aktora.

Row {data-height=600 .tabset .tabset-fade}
-------------------------------------

### Sukces producentów

Wykres słupkowy prezentuje liczbę filmów nagrodzonych i nominowanych wyprodukowanych przez daną wytwórnię (tylko te, które wyprodukowały więcej niż 1 nominowany film). 

Za pomocą suwaka po lewej można zmieniać producentów pokazanych na wykresie na podstawie ich osiągnięć.
    
```{r}
fluidRow(
renderPlotly({
    plot_ly(df3 %>%
              filter(df3$Suma >= input$number_oscars[1],
                     df3$Suma <= input$number_oscars[2]), 
            x = ~Nominee_C, y = ~Film.Studio.Producer.s., 
            marker = list(color = "darkgreen", line = list(color = "darkgreen")), 
            type = 'bar', name = 'Nominee') %>% 
      add_trace(x = ~Winner_C,  
                marker = list(color = "goldenrod", line = list(color = "goldenrod")), 
                name = 'Winner') %>% 
      layout(title = "Producenci najczęściej nagradzanych i nominowanych filmów", 
             xaxis = list(title=""),
             yaxis = list(title="", categoryorder = "total descending"),
             barmode = "stack")
  }))
```

### Sukces aktorów

Wykres słupkowy prezentuje ranking aktorów według nagród i nominacji uzyskanych przez filmy, w których grali. Wybrano tylko tych aktorów, których filmy były najczęściej nagradzane.

Za pomocą suwaka po lewej można zmieniać zakres lat oraz zakres średniej ocen filmów.
    
```{r}
fluidRow(
renderPlotly({ 
  plot_ly(data=actors_df %>% 
  #select(c("Film", "Year.of.Release","IMDB.Rating","Actors")) %>%
  #separate_longer_delim(c("Actors"), delim = ", ") %>%
  filter(actors_df$Year >= input$year3[1],
         actors_df$Year <= input$year3[2]) %>%
  filter(IMDB.Rating >= input$range[1],
         IMDB.Rating <= input$range[2]) %>%
  #mutate(rating = IMDB.Rating) %>%
  group_by(Actors) %>%
  summarize(movie_count = n(), winner_count = sum(Winner),nominee_count = sum(Nominee)) %>% 
    arrange(desc(movie_count)) %>%
    head(20),
  x=~nominee_count, y = ~Actors,
  marker = list(color = "darkgreen", line = list(color = "darkgreen")), 
            type = 'bar', name = 'Nominee') %>%
    add_trace(x = ~winner_count,  
                marker = list(color = "goldenrod", line = list(color = "goldenrod")), 
                name = 'Winner') %>%
      layout(title = "Aktorzy według nagród i nominacji ich filmów",
             xaxis = list(title=""),
             yaxis = list(title ="",categoryorder = "total ascending"),
             barmode = "stack")
    
  }))
```