---
title: "Analiza wyników badania PISA 2018"
author: "Monika Bednarek, Jakub Konieczny"
date: "2023-05-09"
output: html_document
---

```{r setup, include=FALSE}
knitr::opts_chunk$set(echo = TRUE)
library(plotly)
library(dplyr)
```

### O badaniu PISA
PISA (Programme for International Student Assessment) to międzynarodowe badanie przeprowadzane przez Organizację Wpółpracy Gospodarczej i Rozwoju (OECD). Jego celem jest zbadanie i porównanie umiejętności uczniów, którzy ukończyli 15 rok życia. Podczas badania sprawdzane są umiejętności  z różnych obszarów takich jak matematyka, nauki przyrodnicze, czytanie i interpretacja. Celem badania jest poprawa jakości nauczania i organizacji systemów edukacji.

### Cel pracy
W naszej pracy przyjrzeliśmy się dokładniej wynikom testów sprawdzających umiejętności matematyczne, czytanie oraz wiedzę przyrodniczom. Utworzony przez nas wykres przedstawia średni wynik z testu uzyskany przez uczniów z Europy w każdej z tych dziedzin .


```{r,  echo=FALSE, message=FALSE, warning=FALSE, fig.width=15, fig.height=7.5}
# Load openxlsx
library(openxlsx)
library(dplyr)
library(plotly)
library(htmlwidgets)

# Read excel file
df <- read.xlsx('countries_results.xlsx')
df$result_reading <- round(df$result_reading,0)
df$result_science <- round(df$result_science,0)

df <- df %>% filter(continent == "Europe")

df %>% 
  plot_ly(x = ~result_maths, y = ~country,
          name='matematyka', type='bar', orientation = "h", marker = list(color = "db6d57")) %>%
  add_trace(x = ~result_reading, name = 'czytanie', type='bar', orientation = "h", marker = list(color = "0ca1d5")) %>%
  add_trace(x = ~result_science, name = 'przyroda', type='bar',orientation = "h", marker = list(color = "51a112")) %>%
  hide_legend() %>% 
  layout(
    margin = list(
      t = 100,  
      r = 50,  
      b = 50,
      l = 50  ),
    title = list(text = "Średni wynik badania PISA w poszczególnych dziedzinach w krajach Europy w 2018 roku", x = 0.5, y = 10),
    xaxis = list(showgrid = TRUE, title = "Średni wynik (liczba punktów)"),
    yaxis = list(showgrid = TRUE, title = "Kraj", side = "left"),
    updatemenus = list(
      list(
        x=1.2, y=1,
        type = "list",
        label = 'Kategoria',
        buttons = list(
          list(method = "restyle",
               args = list('visible', c(TRUE, FALSE, FALSE)),
               label = "Matematyka"),
          list(method = "restyle",
               args = list('visible', c(FALSE, TRUE, FALSE)),
               label = "Czytanie"),
          list(method = "restyle",
               args = list('visible', c(FALSE, FALSE, TRUE)),
               label = "Nauki przyrodnicze")
        )
      )
    )
  )



```

### Obserwacje

W Estonii, Polsce, Finlandii, Szwecji i  Wielkiej Brytanii wyniki plasowały się za każdym razem w czołówce. Niezaleznie od dziedziny, zawsze średni rezultat był na bardzo wysokim poziomie na tle innych krajów europejskich. Zaś w krajach byłej Jugosławii oraz Rumunii, Bułgarii i Mołdawii wyniki zawsze są jednymi z najsłabszych. Wyraźnie zamykają stawkę z najgorszymi rezultatami badania.

### Podsumowanie i wnioski
Niezależnie od dziedziny, w krajach dobrze rozwiniętych wyniki badania były wyraźnie lepsze od wyników w krajach dopiero rozwijających się. W krajach bałkańskich nauka nie jest na tak dobrym poziomie, jak na przykład w krajach skandynawskich, czy Wielkiej Brytanii, co skutkuje słabszymi wynikami. Omawiane badanie wyraźnie ukazuje różnice w jakości nauczania i dysproporcję umiejętności uczniów na tle Europy. Takie porównanie może pozytywnie wpłynąć na kraje z gorszymi wynikami, ponieważ docierające słabe rezultaty zmuszą władze do refleksji nad poprawą jakości nauczania i lepszą organizacją systemów edukacji.