---
title: "RaportHW4"
author: "Robert Jankowski"
date: '2023-04-05'
output:
  html_document:
    theme: united  
  pdf_document: default
---
<body style="background-color:#F5F5DC;">

```{r setup, include=FALSE}
knitr::opts_chunk$set(echo = TRUE)
```
## Zagadnienie

Wizualizacja przedstawia odsetek osób w poszczególnych regionach Hiszpanii oraz Portugali, które przynajmniej raz w ciągu ostatniego roku zamawiały produkty lub usługi do użytku prywatnego przez internet w 2021 roku.
Do stworzenia wizualizacji wykorzystano pakiet *ggplot* wraz z pakietami pomocniczymi. Główną różnicą w porównaniu do zadań z laboratorium jest wykorzystanie funkcji *geom_sf()* zamiast *geom_polygon()* z powodu lepszej współpracy tej funkcji z typem danych *sf (simple features)*, w jakiej przechowywane są dane kartograficzne map krajów Europy z pakietu *eurostat* \
Dane pochodzą ze strony Europejskiego Urzędu Statystycznego: https://ec.europa.eu/eurostat/databrowser/view/tgs00052/default/table?lang=en.

## Kod źródłowy
### Przygotowanie danych:

```{r echo=TRUE, message=FALSE, warning=FALSE}
library(eurostat)
library(ggplot2)
library(sf)
library(scales)
library(dplyr)

map <- get_eurostat_geospatial(
  output_class = "sf",
  resolution = 10, #rozdzielczość 1:10 mln
  nuts_level = 2, #regiony wewnątrz kraju np. wojedództwa są poziomu 2
  year = 2021,
  crs = 3035, #typ projekcji mapy
  make_valid = TRUE
)

data <-  read.csv("tgs00052_linear.csv")

iberia <- data %>%  
  filter(TIME_PERIOD == 2021) %>%   
  filter(substr(geo,1,2)=="ES" | substr(geo,1,2)=="PT") %>%
  select(geo, OBS_VALUE) %>% 
  right_join(map, by = "geo") %>% 
  st_as_sf()



```
### Wykres:
```{R echo=TRUE, message=FALSE, warning=FALSE}
iberia %>% 
  ggplot(aes(fill = OBS_VALUE)) +
  geom_sf(
    size = 0.3, 
    color = "black"
  ) +
  scale_fill_viridis_c(
    name = "% osób",
    breaks = pretty_breaks(10),
    na.value = "grey90",
    guide = guide_colorbar(
      barheight = unit(8, "cm"),
      label.position = "right")
  ) +
  scale_x_continuous(limits = c(2500000, 3800000)) +
  scale_y_continuous(limits = c(1600000, 2500000)) +
  labs(
    title = "Odsetek osób zamawiających dobra i usługi przez internet w 2021 roku",
    subtitle = "Co najmniej jedno zamówienie w ciągu ostatniego roku",
    caption = "Dane: Eurostat"
  ) +
  theme_void() + 
  theme(legend.direction = "vertical", legend.position = "left")
```
\
\
