---
title: "hw5_raport"
author: "Aleksandra Kornel, Pola Mościcka"
date: '2023-05-09'
output: 
  html_document:
    toc: true
    toc_float: true
    theme: readable
---

# KORZYSTANIE Z INTERNETU PRZEZ NASTOLATKÓW

Na podstawie danych zebranych w badaniu PISA w 2018 roku przyjrzymy się, ile czasu dziennie nastolatkowie z każdego kraju biorącym udział w badaniu spędzają używając Internetu w zależności czy są w szkole, w domu, czy jest to weekend. Dane przedstawimy przy pomocy dwóch wykresów i opiszemy najciekawsze obserwacje.

Podczas badania uczniowie mieli określić, ile czasu poświęcają na aktywność w Internecie w 3 sytuacjach:

-   w typowy dzień tygodnia, gdy są w szkole,

-   w typowy dzień tygodnia, kiedy są w domu,

-   w typowy dzień weekendu

Odpowiadali, wybierając jedną z możliwości:

-   wcale

-   1- 30 minut

-   31 - 60 minut

-   1 - 2 godziny

-   2 - 4 godziny

-   4 - 6 godzin

-   ponad 6 godzin

Dane użyte do przygotowania raportu zostały pobrane ze strony: <https://www.oecd.org/pisa/publications/pisa-2018-results.htm>

## Wykres 1

Poniższy wykres przedstawia uśrednioną liczbę minut spędzonych na korzystaniu z Internetu przez nastolatków z określonych krajów, dla każdej z badanych sytuacji.

```{r warning=FALSE, message=FALSE, echo=FALSE}
library(plotly)
library(dplyr)
library(openxlsx)
library(dplyr)

z<-read.xlsx("C:/Users/olako/OneDrive/Pulpit/2 rok/eksploracja danych/hw5/ramka1(1).xlsx")

dane<-z %>% 
  filter(school!="m") %>% 
  filter(kontynent!="afr") %>% 
  mutate_at(c('school', 'weekday', 'weekend'), as.numeric) %>% 
  mutate(across(where(is.numeric), round, 1))

dane2<-dane %>% 
  filter(kontynent=="Europe"|kontynent=="Asia"|kontynent=="Americas")


fig <- plot_ly(dane2, x = ~kraj)%>%
  add_bars(y = ~school, color="orange" ,name = "w szkole")%>% 
  add_bars(y = ~weekday, color="pink",name = "w domu")%>% 
  add_bars(y = ~weekend, color="blue",name = "w weekend")%>% 
  layout(
  title = "czas korzystania z Internetu w każdym kraju",
  xaxis = list(domain = c(0.1, 1)),
  yaxis = list(title = "minuty"))

fig

```

### INTERNET W DOMU A INTERNET W SZKOLE

Na podstawie powyższego wykresu możemy wywnioskować, że uczniowie więcej korzystają z Internetu w domu niż w szkole. Najmniej czasu z Internetu w szkole korzystają uczniowie w Brunei, a najwięcej w Dani i prawie drugie tyle poświęcają na Internet w domu. Najwięcej Internetu w domu używają nastolatkowie w Chile, a najmniej w Maroko.

### INTERNET W WEEKEND

Według badania w dzień weekendowy uczniowie korzystają z Internetu więcej niż w domu w dzień powszedni. Nie jest to jednak zazwyczaj duża różnica i w wielu przypadkach biorąc pod uwagę także czas spędzony na korzystaniu z Internetu w szkole, okazuje się, że poświęcają Internetowi więcej czasu przez cały dzień w tygodniu więcej czasu niż w dzień weekendowy. Najmniej czasu w weekend na Internet poświęcają uczniowie w Maroko, a najwięcej w Szwecji.

## Wykres 2

Poniższy wykres skrzynkowy przedstawia liczbę minut korzystania z Internetu w szkole, w domu lub w weekend przez uczniów z Europy, Azji, i Ameryk (Północnej i Południowej razem)

```{r warning=FALSE, message=FALSE, echo=FALSE}
fig2 <- plot_ly(dane2, x = ~kontynent)%>% 
  add_boxplot(y = ~school, name = "w szkole",visible = T)%>% 
  add_boxplot(y = ~weekday, name = "w domu",visible = F)%>% 
  add_boxplot(y = ~weekend,name = "w weekend",visible = F)%>% 
  layout(
  title = "Czas korzystania z Internetu w szkole ze względu na kontynent ",
  xaxis = list(domain = c(0.1, 1)),
  yaxis = list(title = "minuty"),
  updatemenus = list(
    list(
      yaxis = list(range = c(0, 260)),
      y = 0.2,
      x=0.05,
      buttons = list(
        list(method = "restyle",
             args = list("visible", list(TRUE, FALSE,FALSE)),
             label = "w szkole"),
        list(method = "restyle",
             args = list("visible", list(FALSE, TRUE,FALSE)),
             label = "w domu"),
        list(method = "restyle",
             args = list("visible", list(FALSE,FALSE,TRUE)),
             label = "w weekend")))
    
  ))




fig2
```

Przyglądając się czasowi korzystania z Internetu w szkole na poszczególnych kontynentach widzimy, że najmniej czasu poświęcają na to uczniowie z Azji. W weekend także są to uczniowie z Azji, ale i tak korzystają z niego co najmniej 2 godziny. W Europie są to już minimum 3 godziny, a średnio około 3,5 godziny.

## Podsumowanie
Wyniki badania nie są raczej zaskakujące, młodzież korzysta z Internetu w większym stopniu w czasie wolnym niż w szkole oraz poświęca na to sporą część dnia. Czas korzystania z Internetu jest również zróżnicowany  w porównaniu poszczególnych kontynentów.
