---
title: "Podstawowe raporty w R"
date: "2023-04-19"
output: 
  html_document:
    toc: true
    toc_float: true
    code_folding: hide
    theme: united
---

```{r setup, include=FALSE, message=FALSE}
knitr::opts_chunk$set(echo = TRUE)

# Tutaj warto wczytać biblioteki, których używamy, dodatkowo w opcjach chunk można ustawić message = FALSE.

library(dplyr)
library(ggplot2)

```


# Raport z analizą danych

Raport składa się z kilku rozdziałów. Główne rozdziały są oznaczone `#`. Im więcej dodamy `#` tym bardziej zagnieżdzony będzie nasz podrozdział.


## To jest podrozdział rozdziału "Raport z analizą danych"

### A tu kolejny podrozdział

# Komentarze

Komentarze standardowo są poprzez zaznaczenie kodu i użycie kombinacji klawiszy Ctrl + Shift + C.

Na przykład: 
<!-- Dodawanie komentarzy i kodu -->

# Markdown - formatowanie

Formatowanie tekstu:

- **pogrubienie** czcionki
- *kursywa*

Opcje załączania grafik/tabel:

1. tworzenie ich w R
2. załączanie z pliku/ strony jako plik graficzny

Można również generować kod R w tekście używając `r Sys.time()`.

## Globalne opcje dot. wywołania kodu

- echo - odpowiada za załączanie kodu z komórki w raporcie
- include - odpowiada za dodawanie komórek i wyników w raporcie (ale są wywoływane)
- eval - odpowiada za wywołanie kodu (kod może byc zwarty ale bez wywołania)
- warning -
- message - 
- fig_height/fig_width ...

### Customize appearance

- Spis treści 
  1. `toc`
  2. `toc_float`
  3. `toc_depth`
- Code folding - `code_fold`
- Styl 
  1. `theme` - [https://bootswatch.com/3/](https://bootswatch.com/3/)
  2. CSS


# Współpraca z kodem R (ale nie tylko)

```{r}

df <- iris
colnames(iris)
```

```{r}
head(iris) 
```

```{r}
head(iris ) %>% 
  knitr::kable( caption = 'Liczność poszczególnych klas')
```

## Dołączanie wykresów


```{r ggplot}
ggplot(iris)+
  geom_point(aes(x = Sepal.Length, y = Sepal.Width))+
  theme_bw()
```

<!-- Zmiana wielkości okna -->

```{r plot2, fig.cap = "Przykładowy wykres",fig.height=10, fig.width=10}
ggplot(iris)+
  geom_point(aes(x = Sepal.Length, y = Sepal.Width))+
  theme_bw()
```


## Referencje

YAML: zmiana `html_document` -> `bookdown::html_document2:`

\@ref(fig:plot2)

# Zadanie 1

Dla zmiennych ciągłych utwórz histogram w ggplot2.

```{r message = FALSE}

numeric_col <- colnames(iris)[sapply(iris,class) == 'numeric']

for (var in numeric_col){
  p <- ggplot(iris)+
    geom_histogram(aes_string(x = var))+
    labs(title = var)
  print(p)
}

```


# Interaktywne elementy raportu

## interaktywne tabele

```{r}

?DT::datatable

iris %>% 
  group_by(Species) %>% 
  summarise(cnt = n()) %>% 
  DT::datatable()
```

```{r }
iris %>% 
  group_by(Species) %>% 
  summarise(cnt = n()) %>% 
  DT::datatable(width=10, options = list(dom = 't'))
```

Więcej o opcjach formatowania tabeli z pakietu `DT` można znaleźć [https://rstudio.github.io/DT/options.html](https://rstudio.github.io/DT/options.html)

## Interaktywne wykresy

```{r warning=FALSE, message=FALSE}
library(plotly)

fig <- plot_ly(data = iris, x = ~Sepal.Length, y = ~Petal.Length, color = ~Species, colors = "Set1")

fig
```

