---
title: "RaportPD5"
author: "Robert Jankowski"
date: "2023-05-9"
output: 
  html_document:
    toc: true
    toc_float: true
    code_folding: hide
    theme: cosmo
---

```{r setup, include=FALSE}
knitr::opts_chunk$set(echo = TRUE,warning = FALSE, message = FALSE)

library(plotly)
library(dplyr)
```


## Wstęp
PISA (Programme for International Student Assessment) jest testem organizowanym przez OECD (Organisation for Economic Co-operation and Development) badającym umiejętności 15-latków  z różnych krajów w zakresie matematyki, czytania i nauk przyrodniczych w celu sprawdzenia efektywności systemów edukacji.
\

W teście tym bierze udział również Polska i zazwyczaj zdobywa bardzo dobre wyniki.
 
## Dane

Dane zostały pobrane ze strony https://www.oecd.org/pisa/data/2018database/.
W badaniu zostały wykorzytane dane z kwestionariusza wypełnianego przez uczniów wskazujące na kraj, z którego pochodzą, liczbę godzin spędzanych w internecie w czasie zajęć szkolnych i poza nimi oraz liczbę urządzeń w ich domu, które umożliwiają przeglądanie internetu (PC, tablety, smartfony).


## Problem

W raporcie przyjrzymy się ile godzin w poszczególnych krajach uczniowie spędzają w internecie, wyróżniając czas poświęcony tej aktywności w szkole jak i poza nią.
\

Dodatkowo sprawdzimy, czy w krajach, w których liczba instrumentów w domach jest duża czas spędzany w internecie jest mniejszy.
\
Do przedstawienia danych wykorzystano wykres kropkowy oraz histogram 2D.

## Analiza danych

W poniższej tabeli przedstawiono dane do stworzenia wykresu kropkowego:

```{r message = FALSE}
data1 <- read.csv("C:/Users/rober/Desktop/data1.csv")
data2 <- data1 %>%
  group_by(CNT) %>% 
  
  summarise_at(c("ST012Q09NA","IC005Q01TA","IC006Q01TA",
                 "ST012Q05NA","ST012Q06NA","ST012Q07NA"),mean,na.rm=TRUE) %>%

  mutate(devices_count = ST012Q05NA + ST012Q06NA + ST012Q07NA) %>%
  select(c("CNT","ST012Q09NA","IC005Q01TA","IC006Q01TA","devices_count")) %>%
  na.omit()# %>%
  #arrange(-devices_count)

colnames(data2) <- c("country","instruments_count","hours_internet_in_school",
                     "hours_internet_outside_school","liczba_urządzeń")
data2 %>% 
  DT::datatable(width=10, options = list(dom = 't'))
```

### Średnia liczba godzin w internecie w różnych krajach

Na poniższym wykresie każdemu markerowi przypisany jest jeden kraj.
Kolor markera oznacza średnią liczbę urządzeń umożliwiających dostęp do internetu w domach uczniów, a jego wielkość średnią liczbę instrumentów w ich domach.

```{r, echo=FALSE, message = FALSE}
fig1 <- plot_ly(
  data2, 
  x = ~hours_internet_in_school, 
  y = ~hours_internet_outside_school,
  type="scatter",
  mode="markers",
  hoverinfo = 'text',
  text = ~paste("Kraj: ",country,"<br>Średnia liczba instrumentów w domu : ", instruments_count,"<br>Średnia liczba urządzeń IT w domu : ",liczba_urządzeń),
  color = ~liczba_urządzeń,
  size = ~instruments_count) %>%
  layout(title = "Średnie wartości dla krajów świata",
         xaxis=list(title="Średnia liczba godzin w internecie w trakcie zajęć"),
         yaxis=list(title="Średnia liczba godzin w internecie w czasie wolnym"))

fig1
```


### Szczegóły o czasie spędzanym w internecie dla wybranych krajów:

Na poniższej interaktywnej wizualizacji można wybrać na suwaku kraj, któremu chcemu się bliżej przyjrzeć. Dane przedstawione zostały w postaci mapy ciepła:
pola o cieplejszej barwie oznaczają, że uczniowie najczęściej spędzają w internecie tyle czasu, ile przypisane jest danemu polu.
\

Np. dla Polski, najwięcej uczniów spędza w internecie 2 godziny w szkole i 5 godzin poza szkołą.

```{r message = FALSE}
data1 <- data1 %>% na.omit()
kraje <- unique(data1$CNT)
#data1 <- data1  %>% rename(kraj = CNT)
data1$kraj <- factor(data1$kraj, levels = kraje)



fig2 <- plot_ly(data=data1,
               frame = ~kraj,
               x=~IC005Q01TA,
               y=~IC006Q01TA) %>% 
  add_histogram2d(
                  hovertemplate =  paste("Liczba uczniów: %{z}<br>",
                  "Internet w szkole: %{x} godz.<br>",
                  "Internet poza szkołą: %{y} godz.")
                  ) %>%
  layout(
    title = "Czas spędzany w internecie dla konkretnego kraju",
    xaxis = list(title = "Liczba godzin w internecie w szkole"),
    yaxis = list(title = "Liczba godzin w internecie poza szkołą")
  )

fig2
```
## Wnioski

Okazuje się, że w krajach, w których uczniowie spędzają dużo czasu w internecie i posiadają dużo urządzeń cyfrowych, również liczba instrumentów w domu jest wysoka.
\
Powodem jest zapewne wysoka zamożność społeczeństw tych państw, a wiele z instrumentów może być w nich nieużywanych przez młodzież.
\
Rzucającymi się w oczy krajami są Korea i Japonia, dla których pomimo wysokiego poziomu gospodarczego liczba godzin, jakie uczniowie poświęcają na internet nie jest duża. W obu tych krajach jest natomiast stosunkowo duża liczba instrumentów.


