---
title: "Student truancy and lateness | PISA 2018 Results"
author: "Antonina Slubowska"
date: "2023-05-09"
output: 
  html_document:
    toc: true
    code_folding: hide
    theme: flatly
---

```{r setup, include=FALSE, message=FALSE}
knitr::opts_chunk$set(echo = TRUE)
library(ggplot2)
library(dplyr)
library(plotly)
library(readxl)
library(countrycode)
```

## Wybrany obszar badania PISA 2018

Badanie PISA (Programme for International Student Assessment) jest największym na świecie badaniem umiejętności uczniów, realizowanym co trzy lata we wszystkich państwach członkowskich OECD (Organisation for Economic Co-operation and Development) oraz kilkudziesięciu krajach partnerskich. 

W ramach pracy domowej zdecydowałam się przeanalizować dane z badania PISA 2018 dotyczące absencji i spóźnień uczniów (ang. Student truancy and lateness) z 48 krajów europejskich, ze szczególnym uwzględnieniem charakterystyki uczniów, którzy w ciągu 2 tygodni poprzedzających badanie opuścili przynajmniej 1 cały dzień zajęć szkolnych.

## Analiza wyników

### Jaki procent uczniów opuszcza zajęcia szkolne lub się na nie spóźnia?

#### Opuszczanie całego dnia zajęć
Poniższy interaktywny wykres mapowy przedstawia procent uczniów z danego kraju, którzy w czasie 2 tygodni poprzedzających badanie PISA: ani razu, 1-2 razy, 3-4 razy lub 5 i więcej razy opuścili cały dzień szkolnych zajęć.

```{r fig1, message=FALSE, warning=FALSE}
knitr::opts_chunk$set(echo = TRUE)

df2 <- read_excel("whole_day.xlsx")
df2 %>% mutate(Code = countrycode(Country, "country.name", "iso3c")) -> df2

europe_df2 <- subset(df2, Country %in% c("Albania", "Andorra", "Armenia", "Austria",
                                       "Belarus", "Belgium", "Bosnia and Herzegovina", "Bulgaria",
                                       "Croatia", "Cyprus", "Czechia","Denmark","Estonia","Finland", 
                                       "France","Georgia", "Germany", "Greece","Hungary","Iceland", 
                                       "Ireland", "Italy", "Kosovo", "Latvia","Liechtenstein", 
                                       "Lithuania", "Luxembourg","Malta","Moldova","Monaco","Montenegro",
                                       "Macedonia", "Netherlands","Norway","Poland","Portugal","Romania",
                                       "San Marino","Serbia","Slovakia","Slovenia","Spain",
                                       "Sweden","Switzerland","Turkey","Ukraine","UK","Vatican"))

slider_columns <- c("Never", "Once_twice", "Three_four", "Five_more")
slider_desc <- c("Ani razu", "1-2 razy", "3-4 razy", "5 lub więcej")

aval2 <- list()
for(step in 1:4){
  aval2[[step]] <-list(visible = FALSE,
                      name = paste0(''),
                      z = europe_df2[[slider_columns[[step]]]],
                      locations = europe_df2$Code,
                      color = europe_df2[[slider_columns[[step]]]])
}


aval2[1][[1]]$visible = TRUE



# create steps and plot all traces
steps <- list()
fig2 <- plot_geo(locations = europe_df2$Code)
for (i in 1:4) {
  fig2 <- add_trace(
    fig2,
    z = aval2[i][[1]]$z,
    locations = aval2[i][[1]]$locations,
    color = aval2[i][[1]]$color,
    visible = aval2[i][[1]]$visible,
    name = aval2[i][[1]]$name
  ) 
  
  step <- list(args = list('visible', rep(FALSE, length(aval2))),
               method = 'restyle',
               label=slider_desc[[i]])
  step$args[[2]][i] = TRUE  
  steps[[i]] = step 
}  


fig2 <- fig2 %>%
  layout(sliders = list(list(active = 1,
                             currentvalue = list(prefix = "Ile razy w ciągu ostatnich 2 tygodni opuściłeś/aś cały dzień szkoły? Odp.: "),
                             steps = steps)),
         geo = list(lonaxis = list(range = c(-20, 40)),
                    lataxis = list(range = c(35, 80))
         ))

fig2

```

#### Opuszczanie pojedynczych zajęć
Następny wykres przedstawia procent uczniów z danego kraju, którzy w czasie 2 tygodni poprzedzających badanie PISA: ani razu, 1-2 razy, 3-4 razy lub 5 i więcej razy opuścili pojedyncze szkolne zajęcia.

```{r fig2, message=FALSE, warning=FALSE}
knitr::opts_chunk$set(echo = TRUE)
df3 <- read_excel("some_classes.xlsx")
df3 %>% mutate(Code = countrycode(Country, "country.name", "iso3c")) -> df3

europe_df3 <- subset(df3, Country %in% c("Albania", "Andorra", "Armenia", "Austria",
                                         "Belarus", "Belgium", "Bosnia and Herzegovina", "Bulgaria",
                                         "Croatia", "Cyprus", "Czechia","Denmark","Estonia","Finland", 
                                         "France","Georgia", "Germany", "Greece","Hungary","Iceland", 
                                         "Ireland", "Italy", "Kosovo", "Latvia","Liechtenstein", 
                                         "Lithuania", "Luxembourg","Malta","Moldova","Monaco","Montenegro",
                                         "Macedonia", "Netherlands","Norway","Poland","Portugal","Romania",
                                         "San Marino","Serbia","Slovakia","Slovenia","Spain",
                                         "Sweden","Switzerland","Turkey","Ukraine","UK","Vatican"))
aval3 <- list()
for(step in 1:4){
  aval3[[step]] <-list(visible = FALSE,
                       name = paste0(''),
                       z = europe_df3[[slider_columns[[step]]]],
                       locations = europe_df3$Code,
                       color = europe_df3[[slider_columns[[step]]]])
}


aval3[1][[1]]$visible = TRUE
# create steps and plot all traces
steps <- list()
fig3 <- plot_geo(locations = europe_df3$Code)
for (i in 1:4) {
  fig3 <- add_trace(
    fig3,
    z = aval3[i][[1]]$z,
    locations = aval3[i][[1]]$locations,
    color = aval3[i][[1]]$color,
    visible = aval3[i][[1]]$visible,
    name = aval3[i][[1]]$name
  ) 
  
  step <- list(args = list('visible', rep(FALSE, length(aval3))),
               method = 'restyle',
               label=slider_desc[[i]])
  step$args[[2]][i] = TRUE  
  steps[[i]] = step 
}  


fig3 <- fig3 %>%
  layout(sliders = list(list(active = 1,
                             currentvalue = list(prefix = "Ile razy w ciągu ostatnich 2 tygodni opuściłeś/aś jakieś zajęcia szkolne? Odp.: "),
                             steps = steps)),
         geo = list(lonaxis = list(range = c(-20, 40)),
                    lataxis = list(range = c(35, 80))
         ))

fig3

```

#### Spóźnianie się na zajęcia
Ostatni wykres w tej części przedstawia procent uczniów z danego kraju, którzy w czasie 2 tygodni poprzedzających badanie PISA: ani razu, 1-2 razy, 3-4 razy lub 5 i więcej razy spóźnili się na zajęcia.

```{r fig3, warning=FALSE, message=FALSE}
knitr::opts_chunk$set(echo = TRUE)
df <- read_excel("late.xlsx")

df %>% mutate(Code = countrycode(Country, "country.name", "iso3c")) -> df

europe_df <- subset(df, Country %in% c("Albania", "Andorra", "Armenia", "Austria",
                                       "Belarus", "Belgium", "Bosnia and Herzegovina", "Bulgaria",
                                       "Croatia", "Cyprus", "Czechia","Denmark","Estonia","Finland", 
                                       "France","Georgia", "Germany", "Greece","Hungary","Iceland", 
                                       "Ireland", "Italy", "Kosovo", "Latvia","Liechtenstein", 
                                       "Lithuania", "Luxembourg","Malta","Moldova","Monaco","Montenegro",
                                       "Macedonia", "Netherlands","Norway","Poland","Portugal","Romania",
                                       "San Marino","Serbia","Slovakia","Slovenia","Spain",
                                       "Sweden","Switzerland","Turkey","Ukraine","UK","Vatican"))

slider_columns <- c("Never", "Once_twice", "Three_four", "Five_more")
slider_desc <- c("Ani razu", "1-2 razy", "3-4 razy", "5 lub więcej")

aval <- list()
for(step in 1:4){
  aval[[step]] <-list(visible = FALSE,
                      name = paste0(''),
                      z = europe_df[[slider_columns[[step]]]],
                      locations = europe_df$Code,
                      color = europe_df[[slider_columns[[step]]]])
}


aval[1][[1]]$visible = TRUE



# create steps and plot all traces
steps <- list()
fig <- plot_geo(locations = europe_df$Code)
for (i in 1:4) {
  fig <- add_trace(
    fig,
    z = aval[i][[1]]$z,
    locations = aval[i][[1]]$locations,
    color = aval[i][[1]]$color,
    visible = aval[i][[1]]$visible,
    name = aval[i][[1]]$name
  ) 
  
  step <- list(args = list('visible', rep(FALSE, length(aval))),
               method = 'restyle',
               label=slider_desc[[i]])
  step$args[[2]][i] = TRUE  
  steps[[i]] = step 
}  


fig <- fig %>%
  layout(sliders = list(list(active = 1,
                             currentvalue = list(prefix = "Ile razy w ciągu ostatnich 2 tygodni spóźniłeś/aś się na zajęcia szkolne? Odp.: "),
                             steps = steps)),
         geo = list(lonaxis = list(range = c(-20, 40)),
                    lataxis = list(range = c(35, 80))
         ))

fig


```

### Kto opuszcza całe dni zajęć szkolnych?

W tej części raportu zamieszczone zostały wykresy ilustrujące procent uczniów w poszczególnych krajach, którzy w ciągu 2 tygodni poprzedzających badanie ominęli przynajmniej 1 cały dzień zajęć szkolnych, z podziałem na płci oraz środowiska - uprzywilejowane/nieuprzywilejowane, z których pochodzą uczniowie. 

#### Uczennice

```{r fig4, message=FALSE, warning=FALSE}
whole_day_circ <- read_excel("whole_day_circ.xlsx")
chosen <- c("Albania", "Andorra", "Armenia", "Austria",
            "Belarus", "Belgium", "Bosnia and Herzegovina", "Bulgaria",
            "Croatia", "Cyprus", "Czechia","Denmark","Estonia","Finland", 
            "France","Georgia", "Germany", "Greece","Hungary","Iceland", 
            "Ireland", "Italy", "Kosovo", "Latvia","Liechtenstein", 
            "Lithuania", "Luxembourg","Malta","Moldova","Monaco","Montenegro",
            "Macedonia", "Netherlands","Norway","Poland","Portugal","Romania",
            "San Marino","Serbia","Slovakia","Slovenia","Spain",
            "Sweden","Switzerland","Turkey","Ukraine","UK","Vatican")

whole_day_circ %>% filter(OECD %in% chosen) -> wd_circ_chosen
plot_ly(
  data = wd_circ_chosen, 
  x = ~wd_circ_chosen$OECD,
  y = ~wd_circ_chosen$Girls,
  color = ~wd_circ_chosen$OECD,
  type = "bar"
) %>% 
  layout(xaxis = list(categoryorder = "total descending", title = "Kraj"),
         yaxis = list(title = "Procent respondentek"),
         title = "Procent dziewczynek w poszczególnych krajach, które \n w ciągu ostatnich 2 tygodni przynajmniej raz opuściły cały dzień szkoły",
         showlegend = FALSE) -> fig4

fig4
```

#### Uczniowie
```{r fig5, message=FALSE, warning=FALSE}
plot_ly(
  data = wd_circ_chosen, 
  x = ~wd_circ_chosen$OECD,
  y = ~wd_circ_chosen$Boys,
  color = ~wd_circ_chosen$OECD,
  type = "bar"
) %>% 
  layout(xaxis = list(categoryorder = "total descending", title = "Kraj"),
         yaxis = list(title = "Procent respondentów"),
         title = "Procent chłopców w poszczególnych krajach, którzy \n w ciągu ostatnich 2 tygodni przynajmniej raz opuścili cały dzień szkoły",
         showlegend = FALSE) -> fig5
fig5
```

#### Uczniowie ze środowisk nieuprzywilejowanych

```{r fig6, message=FALSE, warning=FALSE}
plot_ly(
  data = wd_circ_chosen, 
  x = ~wd_circ_chosen$OECD,
  y = ~wd_circ_chosen$`Disadvantaged students`,
  color = ~wd_circ_chosen$OECD,
  type = "bar"
) %>% 
  layout(xaxis = list(categoryorder = "total descending", title = "Kraj"),
         yaxis = list(title = "Procent respondentów"),
         title = "Procent uczniów nieuprzywilejowanych w poszczególnych krajach, którzy \n w ciągu ostatnich 2 tygodni przynajmniej raz opuścili cały dzień szkoły",
         showlegend = FALSE) -> fig6
fig6
```

#### Uczniowie ze środowisk uprzywilejowanych
```{r fig7, message=FALSE, warning=FALSE}
plot_ly(
  data = wd_circ_chosen, 
  x = ~wd_circ_chosen$OECD,
  y = ~wd_circ_chosen$`Advantaged students`,
  color = ~wd_circ_chosen$OECD,
  type = "bar"
) %>% 
  layout(xaxis = list(categoryorder = "total descending", title = "Kraj"),
         yaxis = list(title = "Procent respondentów"),
         title = "Procent uczniów uprzywilejowanych w poszczególnych krajach, którzy \n w ciągu ostatnich 2 tygodni przynajmniej raz opuścili cały dzień szkoły",
         showlegend = FALSE) -> fig7
fig7
```
## Źródła danych
https://gpseducation.oecd.org/
