---
title: "HW4 - MAPS"
author: "Arkadiusz Maciak"
date: '2023-04-04'
output: html_document
---

```{r setup, include=FALSE}
knitr::opts_chunk$set(echo = TRUE)
```


## Wstęp

Zadaniem domowym było sporządzenie wykresu typu mapa z wykorzystaniem narzędzi z języka R lub Python.

## Tematyka wykresu + Dane

Wykres przedstawiał będzie emisję CO2 na mieszkańca w danym kraju w roku 2020.
Dane wykorzystane do stworzenia wykresu zostały wcześniej pobrane ze strony
https://github.com/owid/co2-data - jest to repozytorium danych serwisu "Our World in Data",
dotyczących emisji CO2 i gazów cieplarnianych. Pobranie i filtrowanie danych zostały
wykonane przy użyciu programu Excel.


## Wykres

```{r packages, message=FALSE, warning=FALSE}
# Used libraries
library(dplyr)
library(ggplot2)
library(maps)
library(mapdata)
```


```{r data, message=FALSE, warning=FALSE}
# Dane zostały wcześniej pobrane i przefiltrowane z użyciem Excela oraz zapisane w pliku "co2-data.csv"
# (filtorwanie dla roku 2020, wybór odpowiednich kolumn ect.)
# setwd("C:/Users/admin/Desktop/eksploracja danych/HW4")

df <- read.csv(file = "co2-data.csv") %>% 
  arrange(country)
world <- map_data("world") %>% 
  rename(country = region)
```


```{r map, message=FALSE, warning=FALSE}
# Code for creating plot
world %>% 
  left_join(df, by = "country") %>% 
  ggplot(aes(x = long, y = lat, group = group), color = "black") + 
  geom_polygon(aes(fill = co2_per_capita))+
  coord_fixed(1.3) +
  scale_fill_gradient2(low = "lightblue",
                       mid = "blue",
                       high = "darkblue",
                       midpoint = 20) +
  theme_bw() +
  ggtitle( "CO2 emission per country's citizen in year 2020") +
  labs(fill = "CO2 (in tonnes)\n per citizen") +
  theme(plot.title = element_text(hjust = 0.5))
```

Szare pola to kraje bez danych o emisji CO2